臺灣高等法院民事判決
109年度上易字第1385號
上  訴  人  張雅利  
            孫家禾  

共      同
訴訟代理人  戴家旭律師
            許寧珊律師
被上訴人    陳色嬌  
            袁守新  
共      同
訴訟代理人  袁江龍  
上列當事人間請求返還不當得利事件，上訴人對於中華民國109
年10月14日臺灣新北地方法院109年度訴字第692號第一審判決提
起上訴，被上訴人追加訴訟標的，本院於110年4月14日言詞辯論
終結，判決如下：
    主      文
上訴駁回。
第二審訴訟費用由上訴人負擔。
    事實及理由
壹、程序方面
    按訴之變更或追加，非經他造同意，不得為之。但請求之基
    礎事實同一者，不在此限，民事訴訟法第446條第1項、第25
    5條第1項但書第2款定有明文。被上訴人戊○○、乙○○（合稱
    為被上訴人，分別即載姓名）於原審主張上訴人丁○○、甲○○
    （合稱上訴人，分別即載姓名）未得伊等同意即將兩造所共
    有如附表一編號2之房屋（下稱系爭房屋）出租並收取租金
    ，爰依民法第179條規定，於原審聲明：㈠上訴人應給付被上
    訴人各新臺幣（下同）51萬7500元，及均自起訴狀繕本送達
    翌日起算之法定遲延利息。㈡上訴人應自民國109年3月25日
    起至系爭房屋出租予己○○租賃契約終止或屆期之日按月給付
    1萬1250元。㈢願供擔保請准宣告假執行。經原審判決：㈠上
    訴人應給付被上訴人各51萬元，及丁○○部分自109年3月19日
    起、甲○○部分自109年3月18日起，均至清償日止，按年息5％
    計算之利息。㈡上訴人應自109年4月1日起至訴外人丙○○將系
    爭房屋旁之違章建築拆除之日止，按月給付被上訴人各5000
    元；並附條件為准、免假執行之宣告，及駁回被上訴人其餘
    之訴。被上訴人就原審判決其敗訴部分未聲明不服上訴（此
    部分非本院審理範圍，不贅），上訴人就原審判決其敗訴部
    分均聲明不服提起上訴（本院卷第19頁至20頁），嗣於本院
    就原審判決主文㈡部分減縮上訴，即僅就原審判決主文㈠部分
    上訴（本院卷第128頁、137頁），參最高法院30年渝抗字第
    66號判例意旨，自無不合（其上訴聲明減縮部分，非本院審
    理範圍，亦不贅）。另被上訴人則於本院審理中主張追加依
    共有關係、無因管理、委任契約等法律關係，並請求與原審
    所主張之不當得利法律關係擇一為有利判決（本院卷第97頁
    、144頁、117頁至119頁、190頁），核其上開追加，因與渠
    等原審主張上訴人應將所收取房屋租金按被上訴人應有部分
    比例分配交付之基礎事實係屬相同，與前揭規定無違，自應
    准許。
貳、實體方面
一、被上訴人主張：坐落附表一編號1所示土地上之系爭房屋（
    即附表一編號2房屋）為兩造所共有，上訴人未經伊等同意
    即將系爭房屋出租予訴外人己○○，自105年5月25日起至109
    年3月31日期間共計收取租金408萬元（詳如附表二「上訴人
    所收取之租金」欄），依伊等應有部分各8分之1為計算，應
    分得各51萬元，然上訴人迄未將按伊等應有部分比例分配交
    付，爰本於兩造間共有關係、不當得利、無因管理、委任契
    約等法律關係擇一為請求，並求為判決：上訴人應給付被上
    訴人各51萬元，及均自起訴狀繕本送達翌日起至清償日止按
    年息5％計算之利息。並於本院答辯聲明：上訴駁回。
二、上訴人則以：自105年4月25日起至108年9月訴外人袁淑青死
    亡為止，系爭房屋均由伊等共同協助袁淑青管理，且袁淑青
    與丁○○之應有部分比例合計已逾3分之2，自得依民法第820
    條規定決定將系爭房屋為管理出租。至被上訴人雖得依渠等
    應有部分比例分配租金，然其2人僅有系爭房屋持分，並無
    系爭土地持分，而房屋性質不能與土地使用權分離存在，故
    被上訴人所得請求之租金，自應扣除己○○應付之土地租金或
    使用土地代價；另被上訴人亦應分擔系爭房屋之必要成本即
    房屋損耗及必要費用，自應按財政部核定財產租賃關於固定
    資產之必要損耗及費用標準減除43%。又倘認被上訴人得受
    分配者無須扣除土地租金，惟袁淑青於74年5月29日將系爭
    房屋應有部分4分之1贈與袁學忠，及袁學忠於99年12月1日
    將該持分贈與被上訴人時，皆不包含系爭土地之使用，依民
    法第425條之1規定，被上訴人就系爭房屋應與系爭土地所有
    權人間成立租賃關係，仍應支付系爭土地租金，否則被上訴
    人即屬無權占有土地，而獲有相當於土地租金之利益，亦應
    返還不當得利。另伊等否認袁淑青與袁學忠間成立使用借貸
    契約，且袁淑青長期出租系爭房屋，被上訴人從未向其請求
    租金，顯見雙方為便利行事而互不向對方請求系爭土地租金
    或分配系爭房屋租金，故袁淑青未曾向被上訴人請求土地租
    金，並非因使用借貸之故，現被上訴人請求分配系爭房屋之
    租金，伊等自得依推定租賃關係或不當得利向被上訴人請求
    系爭土地租金；又伊等得請求之土地租金經以坐落土地價值
    比例、法定地價年息10％為計算後，分別為48萬6959元、11
    萬6041元，自得就其一於本件為抵銷。再縱認袁淑青無償提
    供被上訴人使用系爭土地，但此並不及於丁○○，丁○○就其原
    有土地應有部分仍得請求被上訴人給付土地租金1萬2252元
    ，並為抵銷。另伊等亦得以被上訴人應分擔之系爭房屋損耗
    及費用支出22萬0413元於本件為抵銷。並為上訴聲明：㈠原
    判決主文第一項部分廢棄。㈡上開廢棄部分，被上訴人在第
    一審之訴駁回。
三、經查，系爭房屋及附表一編號3所示同址3樓房屋（下稱3樓
    房屋）暨房屋所坐落之系爭土地，原均為丁○○與其母袁淑青
    所共有，袁淑青於74年5月29日將系爭房屋應有部分4分之1
    （袁淑青仍保留應有部分4分之1）贈與訴外人袁學忠（為丙
    ○○、乙○○、戊○○之父親、祖父、公公），袁學忠復於99年12
    月1日贈與被上訴人2人（各取得權利範圍8分之1）；嗣袁淑
    青於108年8月9日死亡，其所遺留系爭土地、系爭房屋及3樓
    房屋等應有部分，於108年10月31日由其繼承人即丁○○繼承
    登記取得應有部分2分之1、及丁○○之子甲○○遺贈登記取得應
    有部分2分之1，故系爭土地、系爭房屋、3樓房屋目前共有
    情形如附表二所示等情，已為兩造不爭執（原審卷第179頁
    至181頁），並有新北市中和地政事務所109年3月20日、5月
    27日函文檢附之土地及建物登記謄本、異動索引，及土地登
    記申請資料存卷可稽（見限閱卷第5頁至27頁、31頁至101頁
    ），堪先認定。
四、又被上訴人主張上訴人應將出租系爭房屋所收取租金，按伊
    等應有部分比例分配交付各51萬元等語，雖為上訴人否認，
    並以前揭陳詞為辯。然查：
　㈠按各共有人，除契約另有約定外，按其應有部分，對於共有
    物之全部，有使用收益之權。又共有物之管理，除契約另有
    約定外，應以共有人過半數及其應有部分合計過半數之同意
    行之。但其應有部分合計逾3分之2者，其人數不予計算。民
    法第818條、第820條第1項已定明文。查上訴人（含受其等
    之前手袁淑青委任）於105年5月25日起至109年3月31日止之
    期間，將系爭房屋出租予己○○，並收取如附表二所示之租金
    共計408萬元等情，已有租賃契約、公證書暨租賃契約及切
    結書可稽（見本院卷第103頁至114頁），並經證人即承租人
    己○○證述：伊承租系爭房屋，原係簽立日期為105年4月25日
    起、每月租金6萬元之契約書，後來發現袁淑青僅有系爭房
    屋持分，導致伊無法申請營業事業登記，之後袁淑青提供可
    申辦營利事業登記證之資料，然表示所收取租金將來需再分
    給其他共有人，故將租金提高為每月9萬元，雙方並重新簽
    訂自105年5月25日起、每月租金9萬元之契約書，當時都是
    由丁○○出面與伊接洽，但以袁淑青名義簽約；嗣袁淑青死亡
    ，出租人改為其繼承人，丁○○、甲○○並與伊重新簽訂一份租
    期長達10年之租約，每月租金為8萬元，後來因疫情之故，
    租金調降為5、6萬元，復又因丙○○在系爭房屋旁之畸零地搭
    蓋違建，影響伊生意，上訴人提議將租金再降到每月4萬元
    等語可稽（本院卷第138頁至139頁、141頁至142頁、143頁
    ），洵堪認定。是以，上訴人（含其等前手袁淑青）之應有
    部分合計占4分之3，已逾3分之2，固得依民法第820條規定
    決定系爭房屋之管理方法，並為之出租，惟無礙被上訴人得
    按應有部分比例享有系爭房屋因出租所獲取之收益之權利，
    從而被上訴人主張其等得依共有關係，請求上訴人按伊等應
    有部分比例各8分之1分配交付租金各51萬元（408萬元×1/8＝
    51萬元），自屬有據。上訴人雖抗辯：房屋不能脫離土地而
    單獨存在，故己○○支付之租金乃包含系爭土地租金或使用土
    地之對價，被上訴人非系爭土地共有人，其等不得請求分配
    此部分土地租金或對價云云。然觀諸上開租賃契約及切結書
    ，業經載明己○○承租之標的僅有系爭房屋，證人己○○並證述
    ：伊僅承租系爭房屋，不包含系爭土地，伊可以使用土地是
    因系爭房屋坐落在系爭土地上等語甚詳（本院卷第139頁至1
    40頁）。復按房屋不能脫離土地而獨立存在，故占有基地者
    ，係房屋所有人，而非房屋使用人，而就承租人占有房屋所
    彰顯客觀上亦占有基地之外觀而言，乃係因房屋存在而取得
    ，惟在房屋承租人取得對房屋的所有權或得拆立存廢的處分
    權之前，尚難僅因其使用占有房屋，即謂亦受有房屋占有土
    地之利益；且占有他人土地而獲得者之利益，與占有建物所
    獲利益，係屬不同之占有利益，占有房屋之人所受利益為房
    屋之使用收益，該利益歸屬於房屋所有權人，而非土地所有
    權人；因此房屋承租人占有使用房屋，並不會構成妨害基地
    所有人之所有權，土地所有人不得請求房屋承租人返還土地
    或使用土地之利益。故上訴人抗辯被上訴人得請求之租金應
    扣除己○○使用土地之租金或對價云云，委無可採。
　㈡上訴人另抗辯：系爭土地與系爭房屋同屬丁○○、袁淑青共有
    ，袁淑青將系爭房屋應有部分4分之1贈與袁學忠，依民法第
    425條之1規定，袁學忠與系爭土地所有權人間應推定有租賃
    關係存在，並經兩造繼受該租賃關係，被上訴人自應給付系
    爭土地租金，否則即屬無權占有，亦應給付使用系爭土地所
    獲取之不當得利，伊等並於本件為抵銷云云。惟按土地與房
    屋為各別之不動產，各得單獨為交易之標的，且房屋性質上
    不能與土地使用權分離而存在，亦即使用房屋必須使用該房
    屋之地基，故土地及房屋同屬一人，而將土地及房屋分開同
    時或先後出賣，其間雖無地上權設定，然除有特別情事，可
    解釋為當事人之真意，限於賣屋而無基地之使用外，均應推
    斷土地承買人默許房屋承買人繼續使用土地，最高法院固著
    有48年台上字第1457號民事判例參照。嗣民法於88年4月21
    日亦增訂第425條之1，將上開判例意旨明文化，明定當事人
    間在房屋得使用期限內，除有反證外，推定有租賃關係（參
    該條文立法理由）。惟由上開判例可知，倘有特別情事，可
    解釋為當事人之真意者，自不受推定租賃關係之拘束，另參
    酌民法第425條之1規定，亦僅規定可推定有租賃關係，故當
    事人自非不能以反證推翻該推定之效力。至土地與其上之房
    屋之關係，究屬使用借貸、租賃或其他情形，及當事人間如
    何行使權利，應由個案查明衡酌當事人繼受情形、當事人間
    之關係、意思、使用情形、付費與否、雙方間所得利益與所
    受損害、有無權利濫用、是否違反誠信原則及公共利益等具
    體情形情，分別認定（最高法院95年度第16次民事庭會議決
    議參酌）。準此，系爭房屋與系爭土地原皆屬於袁淑青、丁
    ○○所有，然袁淑青於74年5月29日僅將其就系爭房屋之權利
    範圍4分之1部分贈與袁學忠，但不含基地即系爭土地，系爭
    土地與系爭房屋斯時即屬不同人所有。復參酌袁學忠為被上
    訴人訴訟代理人丙○○（原名袁士春）之父親，丙○○曾於77年
    4月21日為袁淑青收養至81年3月23日終止收養關係，其自收
    養前、迄終止收養後，乃至91年11月27日為止，均以家屬身
    分與袁淑青同住3樓房屋，另乙○○自90年10月30日起至袁淑
    青死亡時止，亦以家屬身分設籍於3樓房屋，此已有戶籍謄
    本可稽（見原審限閱卷第49頁、51頁、67頁、161頁），足
    見袁淑青與袁學忠、乙○○間有一定親誼關係存在，並以家屬
    互稱，則袁淑青於74年間將系爭房屋應有部分4分之1贈與袁
    學忠，應無再就系爭房屋使用系爭土地部分，另向袁學忠或
    其後受贈之被上訴人收取費用而抹煞贈與美意之舉。復參酌
    被上訴人主張袁淑青原欲贈與土地暨房屋持分，嗣為免遭課
    徵土地增值稅，始僅贈與系爭房屋持分等情，亦合於一般親
    屬贈與之社會常情，非不可憑信。據上堪認袁淑青應有使袁
    學忠或其後受贈之被上訴人在取得系爭房屋持分後得無償使
    用系爭土地之合意。至丁○○與袁淑青為母子，並與袁淑青於
    69年5月9日繼承取得系爭土地、系爭房屋及3樓房屋等應有
    部分，則以丁○○與袁淑青之關係，其就袁淑青贈與系爭房屋
    持分及使受贈者得使用系爭土地等事應不會與袁淑青持相反
    意見，且長期以來亦未見其曾向袁學忠或被上訴人請求土地
    租金，可認雙方亦成立使用借貸契約，或至少成立默示使用
    借貸。從而被上訴人主張基於使用借貸契約得無償使用系爭
    土地等請，核與常情無悖。上訴人以被上訴人應支付土地租
    金或無權占有應付不當得利等債權為抵銷之抗辯，顯不足取
    。　　
　㈢至上訴人於準備程序終結後雖謂：被上訴人為系爭房屋共有
    人，自應負擔系爭房屋之必要成本即房屋損耗及必要費用，
    故其得請求分配之租金，應按財政部核定財產租賃關於固定
    資產之必要損耗及費用標準減除43%；否則伊等亦得以被上
    訴人應分擔之系爭房屋損耗及費用支出22萬0413元於本件為
    抵銷云云。然尚不論上訴人前揭所辯，係於本院準備程序終
    結後始提出，並逸脫本院與兩造於準備程序所整理爭點範圍
    （本院卷第98頁、144頁至145頁）；且審諸所謂之房屋損耗
    乃存於共有物本體上，被上訴人基於系爭房屋共有人地位，
    即已承擔該項財產所生損耗之不利益，上訴人又未提出另有
    支付所謂房屋損耗成本或必要費用之相關事證，渠等上開所
    辯，有違誠信，且無足取。　
五、綜上所述，被上訴人本於共有關係，請求上訴人給付被上訴
    人各51萬元，及丁○○部分自109年3月19日起、甲○○部分自10
    9年3月18日起，均至清償日止，按年息5％計算之利息，核屬
    有據，應予准許。又被上訴人追加本於共有關係為請求部分
    ，與原審所主張之不當得利及本院其餘追加委任、無因管理
    部分，訴訟標的雖有數項，但僅有單一之聲明，本院認其依
    共有關係請求為有理由，無須再駁回原訴部分；故就上開應
    予准許部分，原審所為上訴人敗訴之判決理由，雖與本院不
    同，但其結論並無二致，仍應予維持。上訴論旨指摘原判決
    此部分不當，求予廢棄改判，為無理由，應駁回上訴。
六、本件事證已臻明確，兩造其餘之攻擊或防禦方法及所用之證
    據，經本院斟酌後，認為均不足以影響本判決之結果，爰不
    逐一論列，附此敘明。
七、據上論結，本件上訴為無理由，依民事訴訟法第449條第2項
    、第78條，判決如主文。
中　　華　　民　　國　　110 　年　　4 　　月　　30　　日
                  民事第十三庭  
                      審判長法  官  邱景芬
                            法  官  邱蓮華
                            法  官  柯雅惠
附表一
編號 不動產標的 權利範圍  1 新北市○○區○○段000地號土地 丁○○：333/1004（69年5月9日繼承登記取得19239/303710、108年10月31日登記因108年8月9日袁淑青遺囑繼承取得）   甲○○：162987/607420（108年10月31日因108年8月9日袁淑青遺贈取得）  2 新北市○○區○○段0000○號建物（即門牌號碼：新北市○○區○○路00號0、0樓） 丁○○：5/8（69年5月9日因繼承登記取得1/2、108年10月31日登記因108年8月9日袁淑青遺囑繼承取得1/8）   甲○○：1/8（108年10月31日因108年8月9日袁淑青遺贈取得）   乙○○：1/8（99年12月1日登記因99年11月24日袁學忠贈與取得）   戊○○：1/8（99年12月1日登記因99年11月24日袁學忠贈與取得）  3 新北市○○區○○段0000○號建物（即門牌號碼：新北市○○區○○路00號0 樓） 丁○○：5/8（69年5月9日因繼承登記取得1/2、108年10月31日登記因108年8月9日袁淑青遺囑繼承取得1/8）   甲○○：1/8（108年10月31日因108年8月9日袁淑青遺贈取得）   乙○○：1/8（99年12月1日登記因99年11月24日袁學忠贈與取得）   戊○○：1/8（99年12月1日登記因99年11月24日袁學忠贈與取得） 

附表二
  期              間 上訴人所收取之租金  按被上訴人應有部分各8 分之1計算之租金 105年5月25日起至108年8月24日止，共39個月 90,000元/月×39月=3,510,000元 3,510,000元×1/8=438,750元 108年8月25日起至108年11月30日止，共3個月 90,000元/ 月× 3月=270,000元 270,000元× 1/8=33,750元 108年12月1日起至109年2月29日止，共3個月 80,000元/ 月× 3月=240,000元 240,000 元× 1/8=30,000元 109年3月1日起至109年3月31日止，共1個月 60,00元/ 月× 1月=60,000元 60,000元× 1/8=7,500 元   合              計 4,080,000元 510,000元 
正本係照原本作成。
不得上訴。
中　　華　　民　　國　　110 　年　　5 　　月　　4 　　日

　　　　　　　　　　　　　　書記官  陳泰寧